臺灣臺中地方法院民事判決　九十一年度訴字第一七七三號
　　原　　　告　　丁○○
　　　　　　　　　乙○○
　　　　　　　　　甲○○
　　兼右三人共同
　　訴訟代理人　　戊○○
　　訴訟代理人
　　兼複代理人　　楊正評　律師
　　複　代理人　　陳建勛　律師
　　被　　　告　　丙○○
右當事人間請求損害賠償事件，本院於民國九十三年四月三十日言詞辯論終結，判決
如下：
    主  文
原告之訴及假執行之聲請均駁回。
訴訟費用由原告負擔。
    事  實
壹、原告方面：
一、聲明：
  (一)兩造所公同共有之被繼承人張欽善所遺新臺幣貳佰陸拾萬元之侵權行為損害賠償
    債權之遺產，分割為原告丁○○、乙○○、甲○○、戊○○、被告丙○○各分得
    新臺幣伍拾貳萬元之債權。
  (二)被告應給付原告各新臺幣伍拾貳萬元，並均自起訴狀繕本送達翌日起至清償日止
    按年息百分之五計算之利息。
  (三)關於聲明第二項之請求，願以現金或等值華南商業銀行無記名可轉讓定期存單供
    擔保，請准宣告假執行。
二、陳述：
  (一)【本件原因關係及請求權基礎】
    1.緣被告丙○○及原告丁○○、戊○○、乙○○、甲○○均為已故訴外人張欽善
      、王俊如之子女，張欽善生前擁有坐落臺中市○村段二八四號地號土地及其上
      建號八二０三號門牌號碼臺中市○○路○段六三之二號之房地所有權（下稱系
      爭房地），但張欽善自民國（下同）八十年間即罹患老年癡呆症，無自行管理
      財產之能力。嗣張欽善於八十五年七月十三日亡故，原告母親王俊如於八十九
      年四月二十三日亡故，原告等人在喪事完成後，著手整理父母遺物時，始於八
      十九年五月二十九日請領系爭房地之登記謄本時，發現被告於張欽善亡故前，
      即於八十四年三月三日冒用張欽善名義，以偽造文書之方式將系爭房地所有權
      盜賣予訴外人江秀美，並將出售所得價金悉數據為己有，張欽善自八十年間即
      罹患老年癡呆症，已無處理自己財產之能力，更不可能同意授權被告出售系爭
      房地，被告冒用張欽善名義，以偽造文書之方式盜賣張欽善所有系爭房地，其
      所為之不法行為侵害張欽善系爭房地所有權，依民法第一百八十四條前段之規
      定，張欽善對於被告顯有侵權行為損害賠償請求權。
    2.被繼承人張欽善生前對被告享有系爭房地被盜賣之侵權行為損害賠償請求權，
      此項損害賠償請求權於繼承開始時即八十五年七月十三日即由原告等繼承人承
      受，查張欽善之繼承人共有六人，分別為訴外人王俊如（即張欽善之妻、兩造
      之母）、原告丁○○、戊○○、乙○○、甲○○以及被告丙○○，每人就前開
      損害賠償請求權各按應繼分繼承六分之一。原告母親王俊如於八十九年四月二
      十三日亡故後，王俊如對於被告之損害賠償請求權再由各繼承人再轉繼承，是
      原告丁○○、戊○○、乙○○、甲○○及被告丙○○總計各按應繼分繼承張欽
      善之損害賠償請求債權五分之一。而被告不法盜賣張欽善系爭房地，致張欽善
      喪失系爭房地所有權，核屬損害不能回復原狀之情形，被告應以金錢賠償其損
      害。查系爭房地遭被告盜賣時之合理市價於扣除土地增值稅後仍逾新臺幣（下
      同）二百六十萬元以上，而原告丁○○、戊○○、乙○○、甲○○各按應繼分
      五分之一繼承前揭損害賠償請求權，應各得請求被告賠償前開房地總價五分之
      一之損害即五十二萬元。
    3.追加民法第一九七條第二項不當得利返還請求權為本件備位請求權基礎：
      若鈞院認為系爭損害賠償請求權業已罹於時效，原告爰依民事訴訟法第二百五
      十五條第一項第二款之規定，追加依民法第一百九十七條第二項請求被告返還
      所受領之不當利益。
  (二)【對鈞院九十一年度訴字第三０一０號刑事判決之意見】
    1.原判決徒以台中榮總醫師張鳴宏所提供之老人癡呆症資料文獻，即逕認被告將
      系爭房地出售予第三人江秀美時，張欽善雖罹患老人癡呆症，其意識應尚屬清
      楚，不得逕推論張欽善已無辨人及辨別事理之能力，惟查：被告於九十年十月
      二十八日供稱：「（問：你兄弟稱父親於八十四年間即無意識，如何買賣房地
      行為？）答：他沒有老人癡呆，意識清楚」，又於九十年十一月十三日供稱：
      「順天醫院不能幫我們開死亡證明書，楊仲麒醫師說要幫我們開，他就寫老人
      癡呆症，我父親生前沒有老人癡呆症，連Ａ卡都沒有用到，他意識很清楚，能
      與鄰居聊天」之說詞，對照原審以行政院國軍退除役官兵輔導委員會台中榮民
      總醫院所函覆之張欽善於八十五年一月十七日之病歷資料而認定張欽善有老人
      癡呆症乙節，即足以證明被告失口否認張欽善未罹患老人癡呆症之辯解，不足
      採信。則原審法院對於被告何以隱瞞張欽善罹患老人癡呆症主觀上心理，並未
      探求。換言之，被告是否有利用張欽善意識判斷能力不清楚之際，於買賣系爭
      房地時，從未告知，而有使張欽善根本不知其事之可能？此為被告是否有偽造
      文書之主觀犯意之重要事實，乃原判決徒執台中榮總醫師張鳴宏所提供之老人
      癡呆症資料文獻上之記載，逕認張欽善對系爭買賣房地事宜應有所知悉，對於
      被告是否有偽造文書之主觀犯意忽視不論，其依自由心證判定事實之真偽，除
      有證據上理由矛盾之違背法令外，且與經驗法則有違，而有判決適用法則不當
      之違背。況因楊重麒醫師並未與張欽善同住，而依楊重麒醫師於偵查中證稱已
      經觀察到張欽善五年間有老年癡呆之傾向等語，足見楊重麒醫師發覺當時已經
      發病，參照台中榮總醫師張鳴宏所提供之老年癡呆症資料記載「發病後，到真
      正嚴重痴呆的過程可能由三至四年至十多年不等」，及張欽善生前並未經由醫
      師針對罹患老年癡呆病症給予醫療照護等情，則鈞院刑事庭逕認為張欽善不可
      能於八十四年間惡化至完全無法辨別事理之程度等語，尚嫌率斷。
    2.原判決又以證人阮明哲九十二年四月二十三日訊問筆錄之內容及告訴人提起本
      件訴訟之時點可疑為理由，遽認被告辦理系爭房地之買賣應得張欽善之同意或
      授權，姑不問證人阮明哲於偵查中及原審庭訊時為前後不一之陳述，其證言之
      證明力薄弱，已非可採信外，且被告於九十一年十一月二十九日既到庭辯稱：
      「（問：這買賣契約是何人與江秀美訂立的？）答：是我父親親自出面，且契
      約書是我父親親自簽名的，而印鑑章是我母親保管拿給我父親蓋的。但印鑑證
      明是我父母叫我去聲請的，而契約是江秀美及阮江洋代書到我父親家（即賣給
      江秀美的那棟房子）由我父親親自打契約的」，與系爭房地買賣契約承辦代書
      阮江洋之子阮明哲於九十年十二月十八日證稱：「（問：去你們事務所是否你
      剛剛看到的丙○○本人？）答：我在事務所看到的是丙○○，不是張欽善本人
      。」，亦顯不相符，且系爭房地買賣契約公證書上「張欽善」之簽名，與被告
      所自承由其為父親申請印鑑證明書上之「張欽善」簽名筆跡相同，從事理上合
      理之判斷，被告利用張欽善自八十年間即罹患老年癡呆症，於八十四年系爭房
      地出賣時病情益加惡化，罹患老年癡呆正長達五年之久，根本無法自行管理財
      產之窘況，擅自盜賣系爭房地，自簽約洽談至領取價款，皆由被告丙○○冒用
      張欽善名義盜賣張欽善所有系爭房地之實情，甚為明確。
    3.再者，刑事判決又認為：『證人阮明哲到庭證稱：「（問：本件台中市○○路
      ○段六三之二號房地買賣是否知道緣由？）答：我是代替我父親寫案件，我看
      到的是所有權狀，我有看到丙○○來我父親開的事務所兩、三次。他好像是拿
      所有權狀或是證件之類的來。（問：當時你父親在辦理該案時，是否由你父親
      親自至張欽善家裡？）答：我記得他有告訴過我要去丙○○住的國宅那裡去，
      他有跟我說過一次要去那裡辦事，回來他沒有說什麼，案件是我父親在主導，
      實際上情形我都不清楚，我只是寫案件而已。」等語，證人阮明哲與告訴人及
      被告間並無仇隙，亦無任何利害關係，其證述並無偏頗一方之必要，是其上揭
      證述自堪採信，是故，苟被告丙○○刻意隱瞞系爭房地買賣之事實，其為何要
      讓承辦系爭房地之代書至其父、母親之住處呢？豈不是自暴其短？』等語，然
      該刑事判決之上開認定又顯與證據不符，經查：張欽善夫婦與被告丙○○雖係
      隔鄰而居於同一區，但非居住於同一戶內，縱使已故阮江洋代書曾前往被告丙
      ○○住處，焉能推論居住於隔鄰之張欽善夫婦當然知情？
    4.刑事判決復認為：『印鑑證明乃是極為重要之物，一般均會妥善保管，非極親
      密之人上不能取得，苟被告未得其同意或授權，被告如何能取得張欽善印鑑章
      呢？』等語，依常理而言固屬無訛，然查：八十三年間張欽善能遷入台電宿舍
      與被告丙○○隔鄰而居，完全係基於被告丙○○任職台電公司之故，且被告丙
      ○○為張欽善之子，本極為即親密之人，則張欽善往處之擺設、重要物件之存
      放處所，被告知之最稔，被告如欲盜賣系爭房地，取得張欽善印鑑毫無困難，
      乃原審判決疏漏未察及此，逕認告訴人主張被告未經張欽善同意授權即盜賣系
      爭房地之陳述為不可採，即遽為有利被告之認定，並非真確。
    5.至於刑事判決又以：『印鑑章早於七十四年八月六日登記，推論倘無張欽善同
      意或授權，被告又如何能知道印鑑章早於七十四年八月六日已登記，可以直接
      核發？』云云，更有嚴重瑕疵，經查：被告丙○○與張欽善曾於七十八年二月
      一日以系爭房屋設定最高限額抵押權一百八十萬元，向臺灣銀行復興分行借款
      一百五十萬元，而設定抵押權需提出印鑑證明，亦即被告丙○○於七十八年向
      臺灣銀行復興分行貸款時，即已知悉張欽善已向戶政機關辦理印鑑登記，何須
      於八十四年買賣時再由張欽善告知？抑有進者，直至張欽善八十五年七月十一
      日死亡前，張欽善夫婦戶籍仍登記於系爭房屋地址內，甚至張欽善亡故後，王
      俊如仍於八十五年七月十六日向戶政機關申請登記繼任為系爭房屋地址之戶長
      ，至八十五年九月間王俊如由原告戊○○接來台北縣永和市家中居住，才將王
      俊如戶籍遷往台北縣永和市○○路○段二六二號三樓，參照張欽善夫婦於八十
      三年間即遷往台電宿舍與被告丙○○隔鄰而居，系爭房屋並於八十四年間即已
      出售予訴外人江秀美，倘若系爭房屋並非遭被告丙○○私自盜賣，而係張欽善
      同意或授權，何以張欽善夫婦將房屋出售後未將戶籍遷出？甚至，張欽善亡故
      後，王俊如還向戶政機關申請登記繼任為系爭房屋戶長？
    6.關於一百五十萬元貸款流向即何人為台灣銀行借貸契約之主債務人部份：
      被告於九十年十二月十八日辯稱：「我父親向台銀借款一百五十萬是撥到我父
      親的帳戶，錢也都是我父親在運用，我沒有介入。」，復於九十一年六月二十
      七日辯稱：「（問：該筆利息由何人在繳？）答：是由我母親拿給我，我每個
      月拿現金六千多元存到我父親的帳戶，然後讓銀行扣繳利息。」、「（問：你
      是否有運用該一百五十萬元？）答：沒有，都是我爸媽在用。」，又被告於鈞
      院九十一年八月十三日準備程序亦稱：「房屋貸款中所清償的一百五十萬元借
      款，是父親七十八年時向銀行所借貸，當時因我是公務員所以才當該筆借款的
      連帶保證人。」。但查：依卷附台灣銀行函覆檢察署函文之記載，明顯可知該
      筆借貸款項，顯係均由被告接洽運用，則被告於八十四年一月十日盜賣系爭房
      地而清償個人債務之事實灼然至明。復依八十三年九月被告致原告家書，希望
      將系爭房地出售，卻隻字未提張欽善負有債務，更未於計算張欽善財產時先扣
      除負債，顯見張欽善應非借貸債務人。何況，張欽善為軍戎退役，領有終身俸
      ，且勤儉持家，生前不但沒有任何債務，反而有不少積蓄，足供日常生活所需
      ，並無借款需求。至於被告丙○○反而曾因經濟因素而向父母、原告甲○○及
      原告戊○○妻子張月華借錢。以上種種，足證被告丙○○所辯稱均屬不實，無
      一可採。
    7.刑事判決尚謂：『又張欽善有二年左半身不遂，行動不便，其委由被告處理亦
      有其合理之處，再試想人於終老之際，委由其時為其照料之親人，處理相關財
      產亦非不可能？若被告已得張欽善之同意或授權，則所有之過戶手續資料及公
      證授權買賣書，自均由被告辦理，其上無任何張欽善之簽名要屬當然。是公訴
      人以前揭過戶資料及公證授權買賣書，沒有張欽善之簽名，且至阮江洋代書事
      務所之人均為被告，即推論被告確未經同意或授權似嫌據斷』、『再參以張欽
      善自八十年間起即由被告照顧，父子間的關係，應至為密切，其委由或同意被
      告處理財務，亦非不可能』等語，然查：倘若張欽善於生前確有委由或同意被
      告丙○○處理系爭房屋或財務，有委任被告丙○○辦理系爭房屋所有之過戶手
      續資料及公證授權買賣契約書之事實，則在檢察署調查證據查悉關於(一)張欽善
      確實罹患老年癡呆症，(二)系爭房屋所有過戶手續、買賣契約書均無張欽善親筆
      簽名，(三)印鑑證明並非由張欽善親自前往台中市北區戶政事務所申請，而係由
      被告丙○○代理申請，(四)系爭房屋出售所得均由被告丙○○收取，並未存入張
      欽善、王俊如金融機關帳戶，(五)張欽善與丙○○共同具名向臺灣銀行復興分行
      貸款一百五十萬元，該一百五十萬元鈞匯入丙○○帳戶，並由丙○○提領運用
      等事實之確實證據前，被告丙○○為何未據實陳述，反而於歷次偵查、訊問、
      審理時一再扯謊置辯，綜上所述，被告所辯情節，均不足採信。
  (三)【對被告辯稱所餘款項均存入王俊如戶頭之陳述】
    依鈞院調查證據顯示，於八十四年四月二十一日、三月十五日，至少有受款人均
    為張欽善之富邦銀行台中分行簽發（發票日八十四年二月二十日，票號BEO00000
    00，金額五十萬元）、臺灣銀行同業存款支票（發票日八十四年二月二十日，票
    號LE0000000，金額三十萬元）、合作金庫台中支庫（發票日八十四年三月十三
    日，票號LE0000000，金額四十九萬九千八百元）等應屬系爭房地買賣價款之支
    票，存入被告丙○○台中三信銀行帳戶內，足證被告辯稱未侵奪售屋款項云云，
    虛偽不實。
  (四)【對被告消滅時效抗辯之陳述】
    兩造之母王俊如固於八十九年四月二十三日亡故，惟殯葬後事係於八十九年五月
    七日才辦妥，且於母親初亡哀痛之餘，原告等人根本未思及遺產細節，嗣後發現
    被告盜賣父親所有房地係在八十九年六月初，起因乃為被告丙○○於八十九年五
    月十四日來函要求原告等人分擔母親後事費用，卻對系爭房地如何處理隻字未提
    ，原告戊○○委請居住台中地區朋友於八十九年五月二十九日向台中市中正地政
    事務所調取系爭房地之建物登記簿謄本再寄給原告戊○○，原告戊○○接獲之時
    已為八十九年六月初，此有台中市中正地政事務所八十九年五月二十九日建物登
    記簿謄本可證，原告等才發現系爭房地已於八十四年三月三日出售予訴外人江秀
    美，經質問被告後，被告才承認房地已由伊出售，然父母生前從未提及已出售房
    地，原告戊○○於提出刑事告訴前並於八十九年七月十三日委託律師函請被告丙
    ○○出面協商未果，而原告係於九十一年五月二十七日具狀向鈞院提起本訴，是
    自原告等自八十九年六月知悉被告盜賣行為至提起本訴，並未逾二年消滅時效。
  (五)【對被告辯稱支出張欽善喪葬費部分之陳述】
    被告辯稱支付張欽善喪葬費十三萬六千四百九十元，酬謝親友散席二萬一千二百
    元，靈骨塔費用六萬元及管理費九千元云云，虛偽不實，據原告等人所知父親喪
    葬費用連同筵席費總額僅約六萬元，且父親死亡時最後一次月退俸存入郵局，至
    八十五年七月一日仍有餘額約近十一萬元，該筆存款已遭被告領走，至於，被告
    所提出安樂禮儀園藝社估價單及大北京餐館收據，顯係偽造，經查：1.父親張欽
    善喪禮完成後，係在台中市○○路原育樂餐廳舉辦喪宴，並非在大北京餐館。2.
    安樂禮儀園藝社估價單所示壽衣、骨灰罈、火化骨灰入罐檢骨紅包、麥克風音響
    租用費用，與同為安樂禮儀園藝社出具之母親王俊如喪造費用估價單差異太大。
    3.父親張欽善係安葬於軍人公墓，根本無須支出靈骨塔費用及管理費。
三、證據：
  (一)提出下列書證為證：1.系爭房地之建物及土地登記謄本、2.張欽善死亡診斷書、
    3.被告八十三年九月十日致原告等人之私人書信、4.被告八十六年十月十六日致
    原告等人之私人書信、5.被告全戶戶籍登記謄本、6.臺中地檢九十年度偵緝字第
    六七六號起訴書、7.張欽善臺中大坑郵局帳戶存款明細、8.被告於八十二年十二
    月向訴外人張月華借款之借據、9.系爭房地買賣之公證授權書及張欽善之印鑑證
    明、10.被告八十九年五月十四日致原告私人書信、11.建物登記謄本、12.張欽善喪
    葬費用單據。
  (二)聲請本院調查證據：
    1.函請臺中市中正地政事務所檢送該所七十八年一月二十五日第三一一一號收件
      ，系爭房地上設定權利人臺灣銀行、設定義務人張欽善，本金最高限額一百八
      十萬元之抵押權設定相關案卷（含抵押權設定契約書、債權契約等）。
    2.函請臺灣銀行檢送被繼承人張欽善、被告丙○○於七十八年間以系爭房地設定
      本金最高限額一百八十萬元抵押權，向該行借貸所擔保之借貸關係所有相關資
      料（含借貸契約書、抵押權設定契約書、借款撥款之借款人帳戶及該帳戶往來
      明細、暨該次借款撥放後之提領方式及其資料）。
    3.函請國稅局檢送七十七年度至八十五年度被繼承人張欽善、訴外人王俊如、被
      告丙○○、被告妻子林蘭妹及被告子女等人之綜合所得稅各類所得資料清單。
    4.函請台中市第三信用合作社（現為三信商業銀行）、台中市第六信用合作
      社北屯分社（現為聯信商業銀行）、台中市第八信用合作社（現為誠泰商業
      銀行）、台灣省合作金庫北屯支庫、台灣中小企業銀行股份有限公司北屯
      分行檢送：被告丙○○、林蘭妹、張希璟、張希廉等四人自八十三年九月一日
      至八十四年八月三十一日止，於各該金融機構帳戶之資金往來明細。
    5.函請三信商業銀行（丙○○活儲帳號：0000000000）、合作金庫銀行北屯分
      行（林蘭妹帳號：0000000000000、丙○○帳號：0000000000000）檢送帳戶內
      存入票據號碼、發票人等相關資料及票據原本；三信商業銀行（丙○○活儲
      帳號：0000000000）、合作金庫銀行北囤分行（林蘭妹帳號：0000000000000
      、丙○○帳號：0000000000000）檢送轉帳來源帳號及其戶名。
貳、被告方面：
一、聲明：
  (一)原告之訴及假執行之聲請均駁回。
  (二)如受不利判決，願供擔保，請准宣告免為假執行。
二、陳述：
  (一)本件原告起訴之訴訟標的係侵權行為損害賠償請求權，依起訴狀內所載，係八十
    九年四月二十三日兩造之母王俊如亡故，原告著手整理遺物時發現先父張欽善生
    前房地遭被告處分。而原告遲至九十一年五月二十七日始提起本件民事賠償訴訟
    ，已罹於侵權行為損害賠償請求權之二年消滅時效。
  (二)被告並無以偽造文書之方式盜賣系爭房地，系爭房地出賣予訴外人江秀美時，被
    繼承人張欽善並未罹患老人癡呆症，系爭房地是父母健在時授意被告處理的，買
    賣價金共得二百四十萬元，除一部分供作父母親之生活費外，其中一百一十九萬
    四千零五十四元已拿去清償被繼承人張欽善與被告前於七十八年二月一日向臺灣
    銀行復興分行之借款。而本件經原告對被告提出偽造文書之告訴，並經臺灣臺中
    地方法院檢察署檢察官起訴後，業經鈞院刑事庭以九十一年度訴字第三０一０號
    判決無罪，並經臺灣高等法院臺中分院以九十二年度上訴字第一九四九號駁回檢
    察官之上訴而確定在案。
  (三)本件原告戊○○於父母過世時，所有喪葬事宜均無聞問，一切後事均由被告處理
    ，至於父親生前原告奉養付出之心力則無從計算，原告於父母生前不盡孝道，父
    母亡故數年後，竟追討財產，實令人寒心，懇請鈞院明鑑，依法駁回原告之訴。
  (四)被告得兩造父親張欽善之同意及授權出售前述房地，價金為二百四十萬元，償還
    銀行貸款一百十九萬元，剩餘一百二十二萬元，扣除代書費二萬元，仲介費九萬
    六千元，父親張欽善喪葬費十二萬一千四百九十元，散席四桌二萬一千二百餘元
    及母親王俊如喪葬費十四萬二千八百元，散席四桌二萬一千六百四十八元，納骨
    塔位（五湖園）六萬元，清潔管理費九千元，出售系爭房地後自八十四年五月至
    八十五年七月父母由被告夫妻奉養費共二十八萬元，母親輪流扶養各兩年二十四
    萬元，勞保喪葬給付十三萬元（業由原告戊○○領取），母親被扶養可享綜合所
    得稅寬減額十六萬元（均由原告戊○○報減），八十一年至八十四年父母終身俸
    由原告丁○○領走七十二萬元之銀行貸及生活費每年六萬元三年共十八萬元，合
    計被告共支出一百四十八萬二千一百四十六元，尚超付二十七萬二千一百四十六
    元，凡此均有估價單四張，明細表一張為憑。
三、證據：
    提出1.臺灣銀行擔保放款借據、2.系爭房地之建物及土地登記謄本、3.里長證明
    書、4.被告八十九年五月十四日致原告等人之私人書信、5.原告甲○○之夫趙彬
    八十五年八月三日致被告之私人書信、6.被繼承人張欽善之全民健康保險卡、7.
    勞工保險局八十九年六月二十八日八九保給字第6031793號函、八十九年五月三
    十一日保給簡字第52034796號函、8.不動產鑑定報告書（林蘭妹名下不動產之市
    值，與本案無關）、9.臺中地院九十一年度訴字第三０一０號刑事判決、臺中高
    分院九十二年度上訴字第一九四九號刑事判決、10.張欽善往生時喪葬費用單據三
    紙、11.王俊如往生時喪葬費用單據、12.被告支出父母扶養費用明細表等書證。
、法院依職權函調資料：
  (一)臺中市中正地政事務所九十一年七月十六日（九一）中正地所四字第0013603號
    函檢附系爭建物七十八年一月二十五日之抵押權設定登記申請書、抵押權設定契
    約書、印鑑證明、土地登記委託書。
  (二)臺灣省中區國稅局臺中縣分局九十一年九月十日中區國稅中縣徵字第0910028899
    號函檢附林蘭妹八十三至八十五年度綜合所得稅資料。
  (三)臺灣省中區國稅局東山稽徵所九十一年九月五日中區國稅東山徵字第0910012013
    號函檢附被告八十四至八十五年度綜合所得稅資料。
  (四)財政部財稅資料中心九十一年九月二十四日資五字第91162277號函檢附張欽善、
    王俊如八十四年財產歸戶資料。
  (五)臺灣銀行復興分行九十一年八月二日檢附系爭一百五十萬元貸款資料。
  (六)被告丙○○、林蘭妹、張希璟、張希廉等四人自八十三年九月一日至八十四年八
    月三十一日止，於各該金融機構帳戶之資金往來明細。
  (七)被告丙○○、林蘭妹帳戶之現金存款、票據交換之明細資料（含發票日八十四年
    二月二十日、富邦銀行簽發、票面金額五十萬元、受款人張欽善之支票一張）。
  (九)本院九十一年度訴字第三０一０號刑事案卷之全案卷證。
    理  由
壹、程序部分：
一、原告於本件起訴時，原僅列原告丁○○、戊○○、乙○○三人為原告，原訴之聲
    明則僅為「被告應給付原告戊○○、丁○○、乙○○等各五十二萬元，及均自起
    訴狀繕本送達翌日起至清償日止按年息百分之五計算之利息。」，嗣於本院審理
    時，先於九十二年十二月十五日以書狀追加甲○○為原告，而擴張訴之聲明為「
    被告應給付原告丁○○、戊○○、乙○○、甲○○各五十二萬元，及均自起訴狀
    繕本送達翌日起至清償日止按年息百分之五計算之利息。」，並追加民法第一百
    九十七條第二項為備位之請求權基礎，再於本院九十三年三月五日、同年四月三
    十日追加訴之聲明第一項為「兩造所公同共有之被繼承人張欽善所遺二百六十萬
    元之侵權行為損害賠償債權之遺產，分割為原告丁○○、乙○○、甲○○、戊○
    ○、被告丙○○各分得五十二萬元之債權。」。
二、查追加原告甲○○與兩造均同為被繼承人張欽善之繼承人，就本件原告所主張之
    被繼承人張欽善之侵權行為損害賠償債權乃與原告丁○○、戊○○、乙○○、被
    告丙○○所共有，符合民事訴訟法第二百五十五條第一項第五款所規定「訴訟標
    的對於數人必須合一確定時，追加其原非當事人之人為當事人者」之情形，而追
    加原告甲○○為當事人後，原訴之聲明所擴張「被告應給付原告甲○○五十二萬
    元及其法定遲延利息」之部分，即屬同法條第一項第三款所規定「擴張應受判決
    事項之聲明者」之情形，均應予以准許。次者，被告雖不同意原告所追加民法第
    一百九十七條第二項為備位之請求權基礎，然原告所主張之基礎事實仍為被告盜
    賣被繼承人張欽善所有之系爭房地，核與前述法條第一項第二款所規定「請求之
    基礎事實同一者」之情形相符，亦應予以准許。至於原告所追加「兩造所公同共
    有之被繼承人張欽善所遺二百六十萬元之侵權行為損害賠償債權之遺產，分割為
    原告丁○○、乙○○、甲○○、戊○○、被告丙○○各分得五十二萬元之債權。
    」之部分，應屬原告得否請求被告各別給付系爭侵權行為損害賠償債權之前提要
    件，要與前述法條第一項第六款之規定相符，亦應予以准許。
貳、兩造所不爭執之部分：
一、被告丙○○及原告丁○○、戊○○、乙○○、甲○○均為已故訴外人張欽善、王
    俊如之子女，被繼承人張欽善前於八十五年七月十三日亡故，由訴外人王俊如及
    兩造為其第一順位繼承人，各繼承被繼承人張欽善遺產六分之一，嗣王俊如於八
    十九年四月二十三日亡故，王俊如對於被繼承人張欽善之遺產即由兩造再轉繼承
    ，故原告丁○○、戊○○、乙○○、甲○○及被告丙○○總計各繼承張欽善之遺
    產五分之一，而被繼承人張欽善之遺產迄今尚未辦理分割。
二、被繼承人張欽善生前曾擁有坐落臺中市○村段二八四號地號土地及其上建號八二
    ０三號門牌號碼臺中市○○路○段六三之二號之房地所有權（下稱系爭房地），
    系爭房地由被告於八十四年三月三日出面委託代書阮江洋（業已亡故）以被繼承
    人張欽善名義，以二百四十萬元之買賣價金出賣予訴外人江秀美，並辦理系爭房
    地之所有權移轉登記在案。
三、臺灣銀行復興分行於七十八年二月一日以被繼承人張欽善、被告丙○○為連帶債
    務人貸予一百五十萬元之房屋添修貸款，貸款期限為十五年，被繼承人張欽善並
    以系爭房地為臺灣銀行設定最高限額一百八十萬元之抵押權登記，該行於當日即
    將一百五十萬元之貸款金額撥入被告丙○○之活儲帳戶（帳號：000000000000）
    ，同日由被告丙○○以現金提領一百萬元，復於七十八年二月二十日領取四十萬
    元，系爭房地出售予訴外人江秀美後，被告以其名義於八十四年十月十日由合作
    金庫北屯支庫電匯一百一十九萬四千零五十四元，償還所餘貸款本息而悉數清償
    完畢，並將前開抵押權登記塗銷。
四、原告戊○○前於八十九年間對被告提出偽造文書之告訴，並經臺灣臺中地方法院
    檢察署檢察官以九十年度偵緝字第六七六號起訴後，業經本院刑事庭以九十一年
    度訴字第三０一０號判決無罪，並經臺灣高等法院臺中分院以九十二年度上訴字
    第一九四九號駁回檢察官之上訴而確定在案（下稱前開刑案）。
、法院之判斷：
一、本件爭點首為原告所主張「被繼承人張欽善所遺之二百六十萬元之侵權行為損害
    賠償債權」是否存在，亦即被告於八十四年三月三日委託代書阮江洋以被繼承人
    張欽善名義出賣系爭房地予訴外人江秀美，究係有無基於被繼承人之同意及授權
    。蓋依原告所主張之原因事實以觀，必先證明被告確有未經被繼承人同意及授權
    而以偽造文書之方式盜賣系爭房地之侵權行為，始有所謂系爭侵權行為損害賠償
    債權之存在，而原告基此方能於聲明遺產分割後，進而聲明被告應各給付原告系
    爭債權遺產五分之一，合先敘明。
二、經查，被繼承人張欽善係於八十五年七月十一日死亡，其直接引起死亡之疾病為
    呼吸衰竭，而引起呼吸衰竭之疾病為五年老年癡呆症、二年左半身不遂等情，有
    楊重騏內兒科診所醫師楊重騏所出具之死亡證明書一紙在卷可稽（詳本院卷(一)第
    一六頁）。且證人楊重騏於前開刑案偵查中證稱：「他爸爸（指張欽善）有老年
    癡呆症，情況時好時壞，是漸進式的老年癡呆症不是突然就癡呆，我去的時侯，
    我覺得他的情緒不穩定，好的時侯就跟你打招呼，不好就情緒發作不理人，他情
    緒好的時侯，意識很清楚，跟一般人一樣，他情緒不好，就發脾氣不理人，我是
    觀察他這五年有老年癡呆的傾向」等語（詳前開刑案之九十年度偵緝字第六七六
    號卷第一九七頁），而原告丁○○於前開刑案第一審審理時亦曾證稱：「他（指
    張欽善）搬到丙○○那裏之後，八十三年九、十月時，有時侯會叫出來人家名字
    ，但是有時侯同一個人又會叫錯，八十四年都一直是這樣的狀況，這是我每次去
    ，他醒著時所看到的狀況」等語（詳前開刑案第一審卷九十二年四月二十三日訊
    問筆錄），另被繼承人張欽善於八十五年一月十七日至行政院國軍退除役官兵輔
    導委員會台中榮民總醫院（下稱台中榮總）就醫時，主述ＩMPAIRED MEMORY AND
    DISORIENTATION TO TIME,PERSON,AND PLACE（即其記憶力、方向、時間及場所
    均已受損），有該院九十二年八月十三日以中榮醫企字第0920003949號函附之張
    欽善病歷資料影本可憑（詳前開刑案第一審卷第一九八至二一五頁）。惟按，老
    人癡呆症（即阿爾茲海默氏症）是一種腦部疾病，會造成腦部神經細胞逐漸喪失
    ，可分為三期：(一)老人癡呆症的初期病徵，痴呆病患的健忘程度會逐漸加重，而
    在健忘進行的同時，病患的判斷能力會愈來愈差，對於時間交易或場所的認識（
    定向能力）愈來愈有問題，病情繼續發展下去之後連對家屬的識別能力都會發生
    問題，也叫不出家人的名字。不過在初期的時候這些症狀都還很輕微，主要是常
    會忘記最近發生過的一些事情，或是反覆地問同樣的事。發病後到真正嚴重痴呆
    的過程可能由三至四年至十多年不等，所以往往是要等到病患對家庭生活構成困
    擾時，家屬才會注意到病患的異常。(二)老人癡呆症的第二期被稱為「混亂期」，
    這個時期病患的智能障礙已進行到不當的程度，以致無法接納新的訊息，同時還
    會發生誤會、妄想、幻覺、意識混濁、膽妄、徘徊等種種精神症狀。由於這些症
    狀會引起許多問題行為，因此需要接受精神科的治療，也有人必須緊急住院以防
    發生危險。此期病患的智能已下降到相當低的一個程度，雖然在家裡面大致上還
    可以應付一些簡單的事情，對於過去的是大致上也還都能記得起來，但是對於新
    近發生的事情就很難記得住，而且漸漸地記不住家屬的名字。在這個時期，有些
    病患的身體功能也開始有明顯的衰退情形，如不善於控制大、小便，偶而會有失
    禁的現象。(三)老人癡呆症進行到病況嚴重的第三期也就是後期時，此時病患的記
    憶力，定向能力都降至極低的程度，對新近發生的事以及過去大部分的事都不記
    得了，也喪失對時間觀念及對地點的辨識能力，此外並逐漸失去認人的能力，以
    致無法辨別人的臉，認不出自己的配偶或子女，連自己的名字也記不得了。病患
    無法跟其他人做簡單的應對，而且只說的出幾個字，所以說出的話變得毫不連貫
    也不相關，結果別人都無法了解他在說些什麼。以上均有台中總榮醫師張鳴宏所
    提供之老人癡呆症資料一份可稽（詳前開刑案第一審卷第一二三至一三六頁、第
    一六九至一九０頁）。故綜合前揭被繼承人張欽善之死亡證明書、證人楊重騏之
    證述、原告丁○○之證述以及被繼承人張欽善八十五間之病歷資料以觀，被繼承
    人張欽善於八十四年間有時尚能叫出家人姓名，有時則不能，並依證人梁成於前
    開刑案偵查中之證述，足以證明被繼承人張欽善於八十三年三月間之意識尚屬清
    楚等情，則以該症乃屬於漸進的疾病，可分為三期，期間雖不一而足，惟依前揭
    文獻上之記載應不可能於短短一年之內即惡化至完全無法判別事理之程度，又依
    被繼承人張欽善於八十五年一月十七日在台中榮總就診時曾述及其對記憶、時間
    、方向及場所均已受損，比對前揭老人癡呆症的分期，似尚屬於初、中期病徵，
    又被告八十三年九月十日及八十六年十月十六日之書信，雖曾提及被繼承人張欽
    善已達無法叫出家人姓名之程度，惟被告因長年照料久病之被繼承人，其於書信
    中或基於博取同情或有誇大之情，尚無從據以逕認被繼承人張欽善斯時確實之心
    智狀態為何，則被告辯稱被繼承人張欽善於八十四年一月至三月期間，智能並未
    下降到完全不能辨別判斷事理之能力等語，尚屬有據。
三、次查，證人阮明哲（即辦理系爭房地所有權移轉登記之阮江洋代書之子）曾於前
    開刑案第一審到庭證稱：「（問：系爭房地買賣是否知道緣由？）答：我是代替
    我父親（按指阮江洋代書）寫案件，我看到的是所有權狀，我有看到丙○○來我
    父親開的事務所兩、三次。他好像是拿所有權狀或是證件之類的來。」、「（問
    ：當時你父親在辦理該案時，是否由你父親親自至張欽善家裡？）答：我記得他
    有告訴過我要去丙○○住的國宅那裡去，他有跟我說過一次要去那裡辦事，回來
    他沒有說什麼，案件是我父親在主導，實際上情形我都不清楚，我只是寫案件而
    已。」等語（詳前開刑案第一審卷九十二年四月二十三日訊問筆錄），核證人阮
    明哲與兩造並無嫌隙，亦無利害關係，其證述並無偏頗一方之必要，是其上揭證
    述自堪採信。從而，苟被告刻意隱瞞系爭房地買賣之事實，理應無讓承辦系爭房
    地買賣事宜之阮江洋代書至被繼承人張欽善住處之必要，況老人癡呆症對過去之
    事，大致上能記得，已如前述，而系爭房地是張欽善於七十四年間買的，買賣房
    地要屬人生大事，被告若要將該系爭房地賣掉，以當時被告與被繼承人張欽善及
    其妻（即被告之母王俊如）隔鄰而居互為照料之情形，且被繼承人張欽善之病情
    尚未到達無法辨別事理之程度，被繼承人張欽善理應有所反應，而斯時被告之母
    王俊如尚在人世，且精神狀況並無問題，若被告果欲出賣系爭房地，除須徵得被
    繼承人張欽善之同意及授權外，更須徵得其母王俊如之同意或默認，方能順利完
    成買賣系爭房地之諸多瑣碎手續。又證人王世傑（即八十四年一月十日承辦被繼
    承人張欽善印鑑證明之人）於前開刑案第一審曾到庭證稱：「於七十四年八月六
    日就有此（張欽善）印鑑證明，我們核對的時候就依照七十四年八月六日之印鑑
    證明核對，如果對的話就可以發給來申請的人，不是本人來的話，就拿委託書給
    本人寫，蓋第一次申請的印鑑章。」、「本件一個是委託者，一個是受委託者，
    所以他們兩個會同時在印鑑申請書上面簽名蓋章。」等語（詳前開刑案第一審卷
    九十二年五月十三日訊問筆錄），且有台中市北區戶政事務所印鑑證明申請書及
    委託書各一紙在卷可參（詳前開刑案第一審卷第六八至七０頁）。故綜合上述證
    人阮明哲、王世傑所證述情節以及各該書證資料以觀，被告辯稱其係基於被繼承
    人張欽善之同意及授權，而於八十四年間委託阮江洋代書以被繼承人張欽善名義
    出賣系爭房地予訴外人江秀美等語，亦非全然無據。
四、又查，臺灣銀行復興分行於七十八年二月一日以被繼承人張欽善、被告丙○○為
    連帶債務人貸予一百五十萬元之房屋添修貸款，貸款期限為十五年，被繼承人張
    欽善並以系爭房地為臺灣銀行設定最高限額一百八十萬元之抵押權登記，該行於
    當日即將一百五十萬元之貸款金額撥入被告丙○○之活儲帳戶，同日由被告丙○
    ○以現金提領一百萬元，復於七十八年二月二十日領取四十萬元，系爭房地出售
    予訴外人江秀美後，被告以其名義於八十四年十月十日電匯償還所餘貸款本息而
    悉數清償完畢，並將前開抵押權登記塗銷等情，有臺灣銀行復興分行九十一年八
    月二日銀復營字第09155053751號函及所附傳票及存、提款單等資料在卷可憑（
    詳本院卷第一六五至一七二頁），又被繼承人張欽善並未在該分行開立任何帳戶
    等情，亦有該行九十一年六月十三日銀復營字第09155041041號函在卷可按（詳
    前開刑案偵查卷第二二五頁），而依卷內資料所示，被繼承人張欽善於七十八年
    二月一日辦理貸款當時，並無老人癡呆之問題，且上開擔保放款借據連帶借用人
    為張欽善、丙○○，連帶保證人為丙○○，有臺灣銀行擔保放款借據一份在卷可
    按（詳前開刑案偵查卷第七三至七四頁），二人簽名又互不相同，顯見被繼承人
    張欽善斯時亦確為借款債務人之一，而原告依據本院卷附之票據交換資料所主張
    八十四年間存入被告帳戶內之屬於系爭房地買賣價款之支票三紙（富邦銀行台中
    分行簽發之受款人張欽善、發票日八十四年二月二十日、票號BEO0000000、金額
    五十萬元之支票；受款人張欽善、發票日八十四年二月二十日，票號LE0000000
    、金額三十萬元之臺灣銀行同業付款支票；受款人張欽善、發票日八十四年三月
    十三日、票號LE0000000、金額四十九萬九千八百元之合作金庫台中支庫支票）
    ，其金額約略與被告於八十四年十月間所清償之前述借款本息相當，則被告辯稱
    系爭房地之買賣價金一部份係用以清償被繼承人張欽善與被告前於七十八年二月
    一日向臺灣銀行復興分行之借款等語，要非無據。
五、末查，被繼承人張欽善於往生前兩年即已有半身不遂而行動不便之情事，其委由
    斯時為其照料之被告處理相關財產，尚有其合理之處，而被告雖自承系爭房地於
    八十四年間買賣時，被繼承人張欽善並未出具同意及授權被告處理之書面證明，
    惟承辦系爭房地買賣事宜之阮江洋代書既係親赴被繼承人張欽善之住處辦理相關
    事宜，則被繼承人張欽善倘已親自當面表示同意出賣之意，自無庸另立委由被告
    出面處理之書面證明之需要，亦無在所有過戶手續資料及公證授權買賣書上親自
    簽名之必要。且查，系爭房地係於八十四年三月三日即已出賣並移轉所有權予訴
    外人江秀美，被繼承人張欽善係於八十五年七月十三日亡故，而兩造之母王俊如
    係自八十五年九月間起即由原告戊○○接往其位於臺北縣永和市家中居住，直至
    八十九年四月二十三日往生，則殊不論原告等人主張渠等於被繼承人張欽善亡故
    後五年間始終未曾聞問被繼承人之遺產情形，以及原告戊○○於被繼承人張欽善
    亡故後接同其母王俊如同住後之四年半之期間內均從未聽聞探悉被繼承人之遺產
    情形，均尚與事理常情有間，然原告等人既遲至王俊如亡故後，亦即系爭房地所
    有權移轉五年之後，始對被告提起偽造文書之刑事告訴，而於系爭房地所有權移
    轉七年之後，方向本院提起本件損害賠償之訴，則在系爭房地買賣當時實際接觸
    被繼承人張欽善與被告之承辦代書阮江洋、兩造之母二人均已往生後，造成此部
    分重要之供述證據滅失而無得回復，且系爭房地之買受人江秀美業已長年旅居日
    本，經本院多次傳喚均未能到庭，以及相關當事人已無法清楚記憶、陳述七年前
    各筆資金往來流向之細節等情形下，若課令被告應負更為嚴格之舉證證明責任，
    實為事實上不能，且其舉證責任之分配將有不盡公平之虞，故本院認為被告依前
    述證人證述及卷附書證等資料，其舉證責任即為已足。雖被告無法清楚交代前述
    一百五十萬元貸款之使用目的及其流向，然縱使該筆貸款悉數由被告運用，惟本
    件於借款之際，被繼承人張欽善與被告間的內部約定究竟屬贈與、借用、共同分
    擔、部分比例分擔或其他原因關係，確實不一而足，然此要屬被告與被繼承人張
    欽善間就該筆連帶債務之內部分擔之問題，尚不足以率爾據此推論被告確有以偽
    造文書之方式盜賣系爭房地之事實，至於被告雖對於系爭房地買賣價金於清償前
    欠一百一十九萬四千零五十四元之本息後，其餘所剩款項之流向無法清楚交代，
    然此亦關係被繼承人張欽善與被告間就系爭房地買賣所得款項究竟有無如何處理
    使用之約定，而異其法律關係，然亦不足以斷然基此推論被告確有以偽造文書之
    方式盜賣系爭房地之事實。
六、綜上所述，被告辯稱其係基於被繼承人張欽善之同意及授權，而於八十四年間委
    託阮江洋代書以被繼承人張欽善名義出賣系爭房地予訴外人江秀美等情，尚堪採
    信，而原告既未能舉證證明被告確有以偽造文書之方式盜賣被繼承人所有之系爭
    房地，則原告等人依繼承之法律關係先訴請將系爭損害賠償債權之遺產分割後，
    再依據民法第一百八十四條第一項前段之侵權行為損害賠償請求權及同法第一百
    七十九條之不當得利返還請求權訴請被告應各給付原告每人五十二萬元及其法定
    遲延利息，於法即有未合，應予駁回。原告之訴既經駁回，其假執行之聲請，已
    失所附麗，亦應予駁回。
七、本件判決之基礎已臻明確，兩造其餘攻擊防禦方法及舉證，核與判決無影響，爰
    不另一一論述，併此敘明。
肆、據上論結：本件原告之訴無理由，依民事訴訟法第七十八條，判決如主文。
中　　　華　　　民　　　國　　九十三　　年　　　五　　　月　　二十一　　日
                              臺灣臺中地方法院民事第三庭
~B審判長法　官　張瑞蘭
~B      法　官　李悌愷
~B      法　官　廖慧如
右為正本係照原本作成
如對本判決上訴，須於判決送達後廿日內向本院提出上訴狀
中　　　華　　　民　　　國　　九十三　　年　　　五　　　月　　二十一　　日
~B      書記官
